【裁判字號】    98,訴,1710
【裁判日期】    980930
【裁判案由】    塗銷所有權移轉登記
【裁判全文】
臺灣板橋地方法院民事判決              98年度訴字第1710號
原      告  香港商香港上海豐銀行股份有限公司
法定代理人  甲○○
訴訟代理人  符玉章律師
            葉至上律師
            蔡嘉恩律師
被      告  丙○○
訴訟代理人  乙○○
上列當事人間請求塗銷所有權移轉登記等事件，經本院於民國98
年9月15日言詞辯論終結，判決如下：
    主      文
被告應將如附表所示土地及建物於民國九十二年九月二十四日經
臺北縣中和地政事務所以贈與為登記原因之所有權移轉登記，予
以塗銷。
訴訟費用由被告負擔。
    事實及理由
一、原告主張：
(一)、原告業於民國97年3 月29日概括承受中華商業銀行股份有限
    公司（下稱「中華商銀」）之資產、負債及營業（不含保留
    資產與保留負債），此有行政院金融監督管理委員會97 年3
    月13日金管銀(五)字第09700088250 號函可稽。原告並依金融
    機構合併法第18條之規定，於97年3 月29日起連續五日將債
    權讓與之通知，公告於經濟日報第B2版，故原告乃繼受中華
    商銀債權人之地位行使本件權利。其次，「外國公司應在中
    華民國境內指定其訴訟或非訟之代理人，並以之為在中華民
    國境內之公司負責人」，公司法第372 條第2 項定有明文。
    查原告在中華民國之訴訟及非訟代理人為甲○○，此有經濟
    部商業司發給之外國公司變更認許事項卡影本1 份在卷為憑
    ，故甲○○亦為原告在中華民國境內之公司負責人；另參照
    最高法院93年台上字第594 號判決要旨，原告負責人甲○○
    亦為原告在我國之法定代理人，合先敘明。
(二)、訴外人承華彩色科技有限公司（下稱承華公司）於91年5 月
    28日邀同該公司負責人乙○○、馮建國為連帶保證人，向中
    華商銀申貸新台幣（下同）200 萬元並簽訂放款借據；嗣因
    承華公司未能依約繳息，經中華商銀依法訴追及強制執行未
    果（執行名義為台灣台北地方法院93年度促字第7080號支付
    命令，該支付命令於93年7 月間確定），取得鈞院93執日字
    24100 號債權憑證在案，前揭債務人等現尚積欠原告本金
    1,188, 216元及利息、違約金等。
(三)、而乙○○卻在中華商銀及其他債權人發動訴追程序之前，竟
    於92年9 月間將其所有如附表所示之土地暨建物贈與予其胞
    妹即被告丙○○，並經臺北縣中和地政事務所於92年9 月24
    日完成所有權移轉登記。
(四)、乙○○前揭無償移轉行為顯然損及中華商銀之權益，故中華
    商銀於發現後即向鈞院聲請假處分，經鈞院於94年2 月21日
    以94年度裁全字第1333號裁定，准許中華商銀於供擔保後，
    本件被告丙○○對於系爭不動產不得為讓予、設定抵押、出
    租及其它一切處分行為在案，中華商銀並依法提存，聲請假
    處分之強制執行並進而於94年2 月間依民法第244 條之規定
    提起撤銷贈與及所有權移轉契約之本案訴訟；惟中華商銀提
    起前揭訴訟行為後，始知他案債權人台北國際商業銀行股份
    有限公司（下稱台北國際商銀）已早於中華商銀起訴前，即
    已就同一贈與及登記事件向鈞院聲請假處分、假處分強制執
    行及提起撤銷訴訟，鈞院並已於94年3 月4 日即以93年度訴
    字第1351號判決台北國際商銀勝訴且確定在案，故中華商銀
    嗣於94年7 月間撤回所提之本案訴訟。
(五)、豈料，台北國際商銀於93年度訴字第1351號判決勝訴確定後
    ，即與乙○○等債務人達成和解，故並未進而聲請強制執行
    ，致迄今系爭不動產之登記名義人仍為本件被告丙○○。按
    依民法第114 、244 條規定，法律行為經撤銷者，視為自始
    無效，則鈞院93年度訴字第1351號判決系爭前訴訟之主文既
    已以形成判決撤銷乙○○與被告丙○○間贈與之債權行為及
    所有權移轉登記之物權行為，此一確定形成判決之形成力，
    依其性質對於一般第三人亦有效力，且該判決內容在使形成
    判決標的之法律關係溯及既往而消滅，故無論在實體法或程
    序法上，第三人均無須再以訴請求法院撤銷已屬無效之法律
    行為。然而，上開訴訟命被告丙○○塗銷系爭不動產之登記
    名義，此性質上屬於給付之訴，故非屬系爭前訴訟之當事人
    即台北國際商銀之原告，實無從執該判決請求該案被告丙○○履行塗銷登記名義之義務，亦即該部份之確定力並非及於
    第三人。
(六)、乙○○與被告丙○○間之贈與行為及所有權移轉登記既經撤
    銷，則系爭不動產之所有權回復為乙○○所有，乙○○仍得
    依據民法第113 、179 、767 條之規定，對登記名義人即本
    被告丙○○主張「應負回復原狀之責任」、「保有登記名義
    乃無法律上原因」或「本於所有權人地位請求除去所有權之
    妨礙」，並請求本件被告丙○○應塗銷系爭不動產之登記名
    義；然而，經原告分別催告乙○○履行積欠債務，並代位乙○○請求被告丙○○回復原狀後，均仍怠於為之。既然債務
    人乙○○遲延履行債務，而且怠於請求被告回復原狀，為此
    ，原告基於保全債權之必要性，謹依民法第242 條之規定，
    代位債務人乙○○依據民法第113 、179 、767 條之規定對
    被告丙○○行使前揭塗銷登記名義請求權。
(七)、聲明：被告應將如附表所示土地及建物於92年9 月24日經臺
    北縣中和地政事務所以贈與為登記原因之所有權移轉登記，
    予以塗銷。
二、被告則以：伊曾與原告公司就所積欠之債務洽談過和解事宜
    ，但後來原告公司不同意和解，所以沒有談成等語為辯。並
    聲明：原告之訴駁回。
三、原告主張訴外人乙○○與被告丙○○間之贈與行為及所有權
    移轉登記已經法院判決撤銷確定一事，業經原告提出本院93
    年度訴字第1351號判決1 影本1 份為證，並經本院調卷核閱
    屬實，被告對此亦不爭執。按法律行為經撤銷者，視為自始
    無效，民法第114 條第1 項定有明文；再按債務人怠於行使
    其權利時，債權人因保全債權，得以自己之名義，行使其權
    利，民法第242 條前段亦有明文。經查，乙○○與被告丙○○間之贈與行為及所有權移轉登記既經法院判決撤銷確定，
    則系爭不動產之所有權理應回復為乙○○所有，乙○○即得
    依據民法第113 條、179 條、767 條之規定，對登記名義人
    即被告丙○○主張「應負回復原狀之責任」、「保有登記名
    義乃無法律上原因」或「本於所有權人地位請求除去所有權
    之妨礙」，並請求本件被告丙○○應塗銷系爭不動產之登記
    名義；然而，經原告分別催告乙○○履行積欠債務，並代位
    乙○○請求被告丙○○回復原狀後，均仍怠於為之。既然債
    務人乙○○遲延履行債務，而且怠於請求被告回復原狀，為
    此，原告基於保全債權之必要性，依民法第242 條之規定，
    代位債務人乙○○依據民法第113 、179 、767 條之規定對
    被告丙○○行使前揭塗銷登記名義請求權，即屬有據，與法
    相符。
四、綜上所述，乙○○與被告丙○○間之贈與行為及所有權移轉
    登記已經法院判決撤銷確定，則原告主張依據民法第242 條
    之規定，代位行使被告回復系爭不動產之登記原狀，請求被
    告應將附表所示土地及建物於92年9 月24日經臺北縣中和地
    政事務所以贈與為登記原因之所有權移轉登記，予以塗銷，
    為有理由，自應予以准許。
五、訴訟費用負擔之依據：民事訴訟法第78條。
中    華    民    國    98    年    9     月    30    日
                  民事第三庭    法  官  邱育佩
以上正本係照原本作成
如對本判決上訴，須於判決送達後20日內向本院提出上訴狀
中    華    民    國    98    年    9     月    30    日
                                書記官  彭麗紅

司法院資訊處製作；財團法人民間司法改革基金會備份。
